臺灣臺中地方法院刑事判決　95年度易字第2420號
公　訴　人　臺灣臺中地方法院檢察署檢察官
被　　　告　乙○○
上列被告因傷害等案件，經檢察官提起公訴（九十五年度偵字第
一五八三九號），本院判決如下：
    主    文
乙○○傷害人之身體，處拘役貳拾日，如易科罰金，以銀元佰
元即新臺幣玖佰元折算壹日。
被訴恐嚇危害安全部分無罪。
    犯罪事實
一、乙○○與甲○○為鄰居關係。緣少年廖○如（甲○○之女，
    真實姓名詳卷）曾接獲恐嚇電話，懷疑係少年陳○妤（真實
    姓名詳卷）所為（少年陳○妤經本院以九十四年度少調字第
    二九九號裁定不付審理），甲○○於民國（下同）九十四年
    二月二十五日十七時十分許，發現少年陳○妤返家時趨前理
    論，陳○妤見狀逃至乙○○位於臺中市○區○○○街五三巷
    一○號住處庭院躲避，甲○○即尾隨少年陳○妤進入乙○○
    住處之庭院，先徒手拉扯少年陳○妤頭髮，致其受有右頸部
    刮傷之傷害，再出言以「以後不要讓我遇到，見到就再電妳
    。」之語恐嚇陳○妤（甲○○上開傷害及恐嚇部分，業經本
    院以九十四年易字第一三四○號案件分別為不受理之判決及
    判處拘役三十日確定）。乙○○見狀，為保護少年陳○妤不
    再受害，即要求甲○○立即退去，但甲○○仍留滯於乙○○
    住處之庭院（甲○○侵入住宅部分，未經告訴），乙○○氣
    憤之下即基於傷害之故意，向甲○○稱：「再不走我就拿棍
    子打死妳。」隨即返身入屋取出木棍一支，持該木棍朝甲○
    ○身體揮打，致甲○○受有左手挫傷之傷害。
二、案經甲○○訴由臺中市警察局第一分局報請臺灣臺中地方法
    院檢察署檢察官偵查起訴。
    理    由
甲、傷害有罪部分：
一、訊據被告乙○○固坦承有於起訴書所載時地取出木棍一支至
    庭院揮舞之行為，惟否認傷害甲○○，辯稱：甲○○未經許
    可進入被告住處之庭院，被告之行為，只是要趕甲○○出去
    ，且為了防止甲○○繼續傷害陳○妤，係正當防衛云云。經
    查：
（一）上開犯罪事實，已據證人即少年廖○如於九十五年八月三
      日偵訊時證稱：「……少年陳○妤就跑到乙○○家，乙○
      ○就出來罵說：『叫什麼東西，瘋女人、賤女人、要給你
      死』，然後拿一支棍子打我母親。……。就拿木棍，約二
      公分直徑，以右手打我母親的左手，很用力打了一、二下
      。」等語，核與告訴人甲○○於九十六年二月十四日本院
      審判時證稱：「……我進去後，乙○○一直在罵我，罵我
      說『瘋女人、幹你娘……，不要再譙，你不走，我要打死
      你，不要在這裡譙（臺語）』，她罵我的時候，少年陳○
      妤也跟著罵我瘋女人，我問少年陳○妤為何打電話到我家
      罵我女兒，乙○○就又罵我，說如果我不走，就要打死我
      ，乙○○就進去要拿棍子，我叫少年陳○妤出來講，少年
      陳○妤沒有出來，就用力踹裡面的鐵門，致我前額及右臉
      受傷，乙○○她就從裡面拿棍子出來，用棍子把我推倒，
      我站起來，乙○○又拿棍子打我的左手。……（乙○○拿
      棍子打你哪裡？）左手上臂，打大約三下，第一下沒有打
      到，但是第二、三下有打到。……我左手受傷，整個腫起
      來，（後改稱）稍微腫起來。」等語大致相符。再觀告訴
      人甲○○於九十四年二月二十五日受傷後，於同年三月三
      日至臺中市林新醫院就診，仍驗出左手挫傷等傷害，有診
      斷證明書影本一紙在卷可稽（九十四年度發查字第二四七
      六號卷第三頁），明顯係人為重力所施加使然，難認係單
      純雙方拉扯之際，肢體失衡摩擦或碰撞所致，核與告訴人
      指訴左手挫傷係因被告持木棍揮打造成等情相符。堪認告
      訴人上開指證被告持木棒毆打其左手一節，非屬虛詞構陷
      。
（二）證人陳○妤於本院九十六年二月十四日審判時，雖證稱沒
      有看到被告乙○○打甲○○，惟亦同時證稱伊當時在乙○
      ○家裡，有看到被告乙○○自家中客廳的櫃子旁邊取出木
      棍一支，但伊沒有看著外面等語。核少年陳○妤既已進入
      被告家中躲避，且沒有看外面，自然無法看到被告毆打被
      害人之情形，故其證言尚不足以作為對被告乙○○有利之
      認定。
（三）被告所持以揮舞之木棍，長約一百五十公分，直徑約四至
      五公分等情，業經證人陳○妤在庭證述明確（九十六年二
      月十四日審判筆錄第十頁），少年廖○如則證稱直徑約二
      公分（九十五年度偵字第一五八三九號卷第五頁），則該
      木棍最少應有直徑二公分粗，以之揮舞，若接觸到他人身
      體，極易發生受傷之結果，此應為被告所得預見，且其發
      生亦不違反被告之本意，依刑法第十三條第二項之規定，
      以故意論，故被告應具有傷害甲○○之故意，否則最少亦
      具有不確定故意。
（四）綜上所述，被告所述前揭未曾以木棒毆打告訴人之辯解，
      係卸責之詞，不足採信。事證明確，被告犯行洵堪認定。
二、按對於現在不法之侵害，而出於防衛自己或他人權利之行為
    ，不罰，但防衛行為過當者，得減輕或免除其刑，刑法第二
    十三條定有明文。又刑法上之防衛行為，祇以基於排除現在
    不法之侵害為已足，防衛過當，指防衛行為超越必要之程度
    而言，防衛行為是否超越必要之程度，須就實施之情節而為
    判斷，即應就不法侵害者之攻擊方法與其緩急情勢，由客觀
    上審察防衛權利者之反擊行為，是否出於必要以定之（最高
    法院六十三年臺上字第二一○四號判例意旨參照）。又刑法
    第二十三條前段規定正當防衛，不罰之違法阻卻事由，係以
    行為人對於現在不法之侵害，本乎防衛自己或他人之權利意
    思，在客觀上有時間之急迫性，並實施反擊予以排除侵害之
    必要性，且其因而所受法益之被害，亦符合相當性之情形，
    予以實施防衛行為（反擊）者，始稱相當。倘若行為人所實
    施之反擊，就實施之時間以言，雖符合急迫性之條件，然於
    客觀上若不具備實施反擊之必要性，或實施之方法（或手段
    ），有失權益均衡之相當性，又該當某一犯罪構成要件者，
    即該當防衛過當行為，僅屬於其刑事責任可否減免之事由，
    仍具備行為之違法可罰性，自亦應依法課予應負之刑責，並
    非屬不具違法可罰性之行為（最高法院八十四年度臺上字第
    三四四九號判決要旨參照）。查告訴人於前揭時間未經被告
    同意，無正當理由侵入被告住宅之庭院對少年陳○妤實行傷
    害及恐嚇行為之事實，業據檢察官起訴（參臺灣臺中地方法
    院檢察署檢察官九十四年度偵字第六八七七號起訴書），並
    經本院認定屬實，（傷害部分因告訴撤回而為公訴不受理之
    裁判），有本院九十四年度易字第一三四○號宣示判決筆錄
    附卷可稽，再依證人陳○妤證稱：告訴人甲○○與被告乙○
    ○在乙○○的庭院爭執等語（九十六年二月十四日審判筆錄
    第九頁），告訴人於本院審理時陳稱：被告打我的地點係在
    被告之庭院放車子的地方等語（九十六年二月十四日審判筆
    錄第十頁），則告訴人甲○○當時確已進入被告乙○○住處
    之庭院無疑。對此，被告乙○○一再陳稱告訴人甲○○係未
    經許可而侵入，告訴人甲○○雖稱：被告有同意伊進入，若
    被告不開門渠等無法進入云云（九十六年二月十四日審判筆
    錄第四頁），惟同時亦陳稱：「……我進去後，乙○○一直
    在罵我，罵我說『瘋女人、幹你娘……，不要再譙，你不走
    ，我要打死你，不要在這裡譙（臺語）』……我問少年陳○
    妤為何打電話到我家罵我女兒，乙○○就又罵我，說如果我
    不走，就要打死我，乙○○就進去要拿棍子，我叫少年陳○
    妤出來講，少年陳○妤沒有出來，就用力踹裡面的鐵門，致
    我前額及右臉受傷，乙○○她就從裡面拿棍子出來，用棍子
    把我推倒，我站起來，乙○○又拿棍子打我的左手。……」
    等語（同次審判筆錄第三頁）。對於被告乙○○當時是否有
    開門允許告訴人甲○○進入，或係甲○○未經許可而尾隨少
    年陳○妤侵入，因時過境遷，難以查考，惟縱使告訴人甲○
    ○進入被告住處庭院時曾受被告乙○○允許，然而被告乙○
    ○目睹告訴人甲○○對於少年陳○妤拉頭髮、恐嚇等犯行後
    ，已明確向告訴人甲○○提出退去之要求（你不走，我要打
    死你，不要在這裡譙），然而告訴人甲○○並未退去，反而
    留滯該處並叫少年陳○妤「出來講」，直至被告返回屋內取
    出木棍，告訴人甲○○仍留滯該處，方有後來遭被告持木棍
    毆打左手之情節。按住居處所乃個人安全之屏障，可謂為私
    人之城堡，即使附連圍繞之土地亦同，未經其同意不容他人
    恣意侵入或隱匿其內，此揆之刑法第三百零六條第一項、第
    二項為維護居住安寧，對於妨害者，定有無故侵入住宅罪、
    無故留滯住宅罪可明。本件被告當場目睹告訴人甲○○在其
    住處庭院對於少年陳○妤實行恐嚇及傷害行為，已要求甲○
    ○立即退去，但甲○○仍留滯其中，被告為防衛自己之住家
    安全，亟欲排除告訴人現在不法之侵害，乃以己力實施正當
    防衛，欲將告訴人逐出庭院外，防免其繼續侵害，顯屬於防
    衛權利之行為，惟被告以口頭驅趕告訴人即可，如仍不能成
    功，得以電話報警處理，亦可達同一目的，毋庸持木棒毆打
    告訴人，故被告於實施防衛行為之際，逾越必要限度，以木
    棒毆打告訴人之左手臂，致告訴人受有上開之傷害，應屬防
    衛過當，復符合故意傷害罪之構成要件，仍應依法論科。
三、按刑法業於九十四年二月二日以華總一義字第○九四○○○
    一四九○一號令修正公布，並於被告行為後之九十五年七月
    一日起施行；修正後刑法第二條第一項規定，已將新舊法律
    適用之「從新從輕」原則，改採「從舊從輕」原則，而此規
    定僅係規範行為後法律變更所生新舊法律比較適用之準據法
    ，並非實體刑罰法律，自不生行為後法律變更之比較適用之
    問題，應逕行適用新法第二條第一項之規定，為「從舊從輕
    」之比較。又於比較時應就罪刑有關之共犯、未遂犯、想像
    競合犯、牽連犯、連續犯、結合犯，以及累犯加重、自首減
    輕暨其他法定加減原因（如身分加減）與加減比例等一切情
    形，本於統一性及整體性原則，綜其全部罪刑之結果而為比
    較。查刑法第二百七十七條第一項之普通傷害罪之罰金刑部
    分，法定刑原為得科一千元以下罰金，依罰金罰鍰提高標準
    條例第一條前段之規定提高為十倍，提高結果為得科銀元一
    萬元以下罰金。而依修正後刑法施行法第一條之一規定：「
    （第一項）中華民國九十四年一月七日刑法修正施行後，刑
    法分則編所定罰金之貨幣單位為新臺幣。（第二項）九十四
    年一月七日刑法修正時，刑法分則編未修正之條文定有罰金
    者，自九十四年一月七日刑法修正施行後，就其所定數額提
    高為三十倍。但七十二年六月二十六日至九十四年一月七日
    新增或修正之條文，就其所定數額提高為三倍」，及刑法第
    三十三條第五款修正為：「主刑之種類如下：五、罰金：新
    臺幣一千元以上，以百元計算之」等規定觀之，依修正後之
    法律，刑法第二百七十七條第一項普通傷害罪所得科處之罰
    金刑最高額為新臺幣三萬元、最低額為新臺幣一千元，然依
    被告行為時即修正前刑法第三十三條第五款規定之罰金最低
    額銀元一元，並提高十倍計算，前開罰金刑，最高額為銀元
    一萬元，最低額為銀元十元，若乘以三倍而換算為新臺幣，
    最高額雖與新法同為新臺幣三萬元，然最低額僅為新臺幣三
    十元。因此，比較上述修正前、後之刑罰法律，自以被告行
    為時即修正前關於科處罰金刑之法律較有利於被告，是本案
    自應適用行為時即修正前之刑法規定論罪處斷。
四、核被告乙○○所為，係犯刑法第二百七十七條第一項之傷害
    罪。被告乙○○對於現在不法之侵害，出於防衛自己權利而
    犯罪，屬正當防衛，但其防衛行為過當，應依刑法第二十三
    條但書規定，減輕其刑。爰審酌被告乙○○並無前科，品行
    良好，此有臺灣臺中地方法院檢察署刑案資料查註紀錄表及
    臺灣高等法院被告全國前案紀錄表各一份在卷足憑，本件係
    因告訴人甲○○傷害、恐嚇少年陳○妤之行為而引發爭執，
    被告之犯罪之動機係為保護少年陳○妤及維護自己之居住安
    寧，然因意氣用事，訴諸暴力，仍屬不該，所幸告訴人僅受
    有左手挫傷之傷害，並非甚重，暨被告犯罪之目的、手段、
    犯罪後之態度等一切情狀，量處如主文所示之刑，並諭知易
    科罰金之折算標準（被告行為後，罰金罰鍰提高標準條例第
    二條業已刪除，而刑法第四十一條第一項前段關於易科罰金
    之折算標準已由舊法之銀元一百元、二百元、三百元修正為
    新臺幣一千元、二千元、三千元，於九十四年二月二日公布
    ，於被告行為後之九十五年七月一日施行。經比較新舊法結
    果，以被告行為時之舊法較為有利於被告，依刑法第二條第
    一項前段之規定，應適用被告行為時之舊法即依修正前刑法
    第四十一條第一項前段、修正前罰金罰鍰提高標準條例第二
    條之規定，諭知以銀元三百元即新臺幣九百元折算一日為易
    科罰金之折算標準）。至被告乙○○持以毆打告訴人之木棍
    一支，雖屬被告乙○○所有，但未扣案，為免執行之困難，
    爰不予宣告沒收，附此敘明。
五、公訴意旨另略以：被告乙○○於前述時間、地點，另徒手以
    鐵門將甲○○外推出門，致甲○○之右臉頰及前額亦受有挫
    傷，因認此部分被告亦涉犯傷害罪云云。然查告訴人甲○○
    業已當庭陳明其右臉頰及前額挫傷係由少年陳○妤造成，並
    非被告所為（九十六年二月十四日審判筆錄第七頁），此部
    分自不能令被告負傷害罪責。惟公訴人就此部分，係與前述
    有罪部分以實質上一罪起訴，爰不另為無罪之諭知。
乙、恐嚇無罪部分：
一、公訴意旨又略以：被告乙○○於前述時間、地點，先基於恐
    嚇之犯意，對告訴人甲○○恫稱：「再不走我就拿棍子打死
    妳。」，致生危害於安全，因認被告另涉犯刑法第三百零五
    條之恐嚇危害安全罪云云。
二、惟查被告於前述時間、地點，先對告訴人為惡害之通知（要
    拿棍子打妳了），旋即果然持木棒揮打甲○○成傷，其先前
    所為惡害告知之犯行，應已為其後進而傷害之實害行為所吸
    收，應屬不罰之前行為，不另論罪。因檢察官認係數罪而提
    起公訴，此部分應為無罪之諭知。
據上論斷，應依刑事訴訟法第二百九十九條第一項前段、第三百
零一條第一項，刑法第二條第一項、第二十三條但書、第二百七
十七條第一項、修正前刑法第四十一條第一項前段，罰金罰鍰提
高標準條例第一條前段、修正前罰金罰鍰提高標準條例第二條，
判決如主文。
本案經檢察官丙○○到庭執行職務。
中　　華　　民　　國　　96　　年　　3 　　月　　22　　日
                  刑事第六庭    審判長法　官　洪俊誠
                                      法　官　戴博誠
                                      法　官　林念祖
以上正本證明與原本無異。
如不服本判決，應於送達後十日內向本院提出上訴狀（須附繕本
），上訴於臺灣高等法院臺中分院。
                                      書記官　王麗雯
中　　華　　民　　國　　96　　年　　3 　　月　　22　　日
附錄論罪科刑法條
刑法第二百七十七條第一項
（普通傷害罪）
傷害人之身體或健康者，處三年以下有期徒刑、拘役或一千元以
下罰金。
